臺灣高等法院民事判決
109年度建上字第3號
上  訴  人  清石營造有限公司

法定代理人  俞勝宜  
訴訟代理人  黃名杰  
            謝佳伯律師
複 代理 人  林詩涵律師
被 上訴 人  交通部鐵道局

法定代理人  胡湘麟  
訴訟代理人  陳珮瑜律師
            黃祈綾律師  
上列當事人間請求給付工程款事件，上訴人對於中華民國108年1
1月11日臺灣臺北地方法院107年度建字第101號第一審判決提起
上訴，本院於109年10月27日言詞辯論終結，判決如下：
    主  文
上訴駁回。
第二審訴訟費用由上訴人負擔。
    事實及理由
一、上訴人主張：伊與合併前交通部鐵路改建工程局（嗣於民國
    107年6月11日與交通部高速鐵路工程局合併為被上訴人交通
    部鐵道局）於101年6月14日訂立「BCL231Z標潮州高架雙軌
    電化及車輛基地軌道工程」（下稱系爭工程）契約書（下稱
    系爭契約），約定由伊供應「車輛基地軌道工程」（下稱基
    地軌道工程）部分軌道配件、道碴、軌道標誌等材料，並施
    作「潮州高架雙軌電化軌道工程」（下稱高架軌道工程），
    契約總價為新臺幣（下同）2億6,986萬元（含稅）。系爭契
    約詳細價目表項次壹.甲.B.一.2.7「道碴（含運費）」編列
    數量39,762m³（下稱原契約數量），依特訂條款第壹、四.
    （十九）第10項約定，伊供應基地軌道工程之道碴，係以「
    車上計量或卸車後堆置成幾何圖形，會同收方」之鬆方計量
    。伊自101年11月至104年7月間之道碴進料共77,740.37m³，
    加計經被上訴人指示於103年5月間載運至南州火車站之221m
    ³、104年2月間載運至南州火車站之324.17m³、同年6月間載
    運至殺蛇溪橋之86.8m³，總計78,372.34m³（計算式：77740
    .37＋221＋324.17＋86.8＝78372.34）。以第3次契約變更詳細
    價目表項次壹.甲.B.一.2.10（增3）「道碴（車上計量，含
    運費）」之單價1,087元/m³計算，被上訴人應給付之道碴工
    程款為9,839萬5,297元(計算式：78,372.34 ×1087×〈1＋10％〉
    ×〈1＋5％〉＝00000000。小數點以下四捨五入，下同）。扣除被
    上訴人已給付之8,068萬9,440元（即以原契約數量、第3次
    契約變更追加數量之結算金額，計算式：〈00000000＋000000
    00〉×〈1＋10％〉×〈1＋5％〉＝00000000）後，被上訴人尚應給付道
    碴工程款1,770萬5,857元（計算式：00000000－00000000＝00
    000000，下稱系爭道碴工程款），爰依系爭契約主文第4條
    第2項約定、民法第491條第1項、第505條第1項規定，請求
    其中之1,058萬3,305元。另被上訴人於第1次公開招標標單
    列有含大搬運費（即自供料處運至工地現場之長途搬運費用
    ）在內之「局供料」項目，嗣該項目於第2次公開招標標單
    經移除，伊並無大搬運高架軌道工程之局供料之義務。被上
    訴人嗣後要求伊進行UIC60鋼軌68,979ｍ、50KG-N鋼軌3,420ｍ
    、防震橡膠墊81,000㎡等局供料之大搬運工作，即應再給付
    該部分費用。縱認伊有大搬運上開局供料之義務，被上訴人
    未於詳細價目表中編列該大搬運費之工項，屬於契約漏項，
    依序乘以單價88元/ｍ、71元/ｍ、13元/㎡ ，加計10％間接工程
    款、5％營業稅後，被上訴人應給付之大搬運費為850萬7,698
    元（計算式：《〈68979×88〉＋〈3420×71〉＋〈81000×13〉》×〈1＋10％
    〉×〈1＋5％〉＝0000000，下稱系爭大搬運費），爰依一般條款第
    E.1條、第E.5條第2 項約定、民法第491條第2項、第505條
    第1項規定，請求該大搬運費。以上共計1,909萬1,003元（
    計算式：00000000＋0000000＝00000000）等情。求為命被上
    訴人給付1,909萬1,003元，及加計自起訴狀繕本送達翌日起
    算之法定遲延利息，並願供擔保請准宣告為假執行之判決（
    原審為上訴人敗訴之判決，上訴人提起上訴）。其上訴聲明
    為：（一）原判決廢棄。（二）被上訴人應給付上訴人1,90
    9萬1,003元，及自起訴狀繕本送達翌日起至清償日止，按週
    年利率百分之五計算之利息。（三）願供擔保請准宣告假執
    行。
二、被上訴人則以：依系爭契約特訂條款第壹、四.（十九）第1
    0項、軌道施工技術規範第02723章第4.1約定，原契約數量
    係依契約圖說規定辦理，即以道碴鋪築完成後，測量收方之
    實方數量為計價。超出原契約數量部分，兩造以第3次契約
    變更新增「道碴（車上計量，含運費）」項目，改以道碴進
    料時測量過磅重量除以單位重之後，換算每車進料體積為鬆
    方數量為據。是原契約數量以實方計量、第3次契約變更之
    數量以鬆方計量，各以單價1,046元/m³、1,087元/m³為道碴
    工程款之結算。該道碴鋪設之實方數量為60,425.7m³（含軌
    枕體積），扣除軌枕體積2,370.8m³，以鬆實方比例為1.2比
    1換算，加計備料數量3,423.7m³，核算道碴鬆方數量為73,0
    89.6m³（計算式：《〈60425.7－2370.8〉×1.2》＋3423.7≒73089.
    6），扣除原契約數量換算鬆方之數量47,714.4m³（計算式
    ：39762×1.2＝47714.4）後，加計南州火車站備碴數量545.2
    7m³、殺蛇溪橋台備碴數量86.8m³，核算第3次契約變更新增
    之道碴鬆方數量為26,007.3m³（計算式：73089.6－47714.4＋
    545.27＋86.8≒26,007.3），以單價1,087元/m³為結算，伊並
    無短付系爭道碴工程款之情事。另第1次公開招標文件並非
    系爭工程之契約文件，上訴人不能據此對伊為主張。依系爭
    契約特訂條款第壹、四.（十九）第9項、第50項約定，局供
    材料（含鋼軌）之大搬運，應由上訴人負責，相關運費包含
    於契約單價內，上訴人不得請求系爭大搬運費等語，資為抗
    辯。
三、上訴人於101年5月1日得標之系爭工程，約定原契約總價2 
    億6,986萬元（含稅），其中高架軌道工程為連工帶料之工
    程施作、基地軌道工程則係供應部分軌道配件及道碴、軌道
    標誌等材料，兩造於同年6月14日簽訂系爭契約；系爭契約
    之詳細價目表於項次壹.甲.B.一.2.7「道碴（含運費）」原
    原契約數量為39,762m³，單價為1,046元/m³；兩造於103年9
    月25日辦理第3次契約變更，於詳細價目表新增項次壹.甲.B
    .一.2.10（增3）「道碴（車上計量，含運費）」鬆方數量
    為25,500m³，單價為1,087元/m³，並於同年10月29日簽訂第
    3次契約變更書；基地軌道工程經監造單位於道碴鋪築完成
    後，進行道碴鋪築完成面之現場收方測量並評估道碴鋪設底
    面平均沉陷量，計算所得道碴鋪設之實方數量為60,425.7m³
    （含軌枕體積），扣除軌枕體積2,370.8m³，以鬆實方體積
    比1.2換算，並加計道碴備料數量3,423.7m³，核算道碴鬆方
    數量為73,089.6m³。扣除原契約數量換算成鬆方數量之47,7
    14.4m³（計算式：39762×1.2 ＝47714.4）後，加計高雄工務
    段南州備碴數量545.27m³、殺蛇溪橋台備碴數量86.8m³，核
    算剩餘之道碴鬆方數量為26,007.3m³（計算式：73089.6－47
    714.4＋545.27＋86.8≒26,007.3m³），並經兩造作為第3次契
    約變更之結算數量計價給付等事實，為兩造所不爭執（見本
    院㈠卷第51頁），堪信為真正。　　
四、上訴人主張其承攬之系爭工程，被上訴人尚應給付系爭道碴
    工程款1,770萬5,857元、及系爭大搬運費850萬7,698元各節
    ，為被上訴人以上開情詞所否認。經查：
（一）被上訴人並無短付系爭道碴工程款1,770萬5,857元之情事
      ，上訴人不得依系爭契約主文第4條第2項約定、民法第49
      1條第1項、第505條第1項規定，請求其中之1,058萬3,305
      元。
　１、工程結算時，應按照實際驗收數量及契約單價結算。工作
      項目以詳細價目表中所列及契約變更書所載為準，系爭契
      約主文第4條第2項有明文約定。如依情形，非受報酬即不
      為完成其工作者，視為允與報酬；報酬應於工作交付時給
      付之，無須交付者，應於工作完成時給付之，民法第491
      條第1項、第505條第1項亦分別明定。又解釋契約，固須
      探求當事人立約時之真意，不能拘泥於契約之文字，但契
      約文字業已表示當事人真意，無須別事探求者，即不得反
      捨契約文字而更為曲解。　　　
　２、審諸系爭契約特訂條款第壹、四.（十九）第10項所載：道
      碴數量依契約圖說規定辦理等內容（見原審㈠卷第335頁）
      ；及軌道施工技術規範第02723章第4.1（計量）所載：石
      碴數量應以立方公尺為單位。數量計算依契約圖說規定辦
      理等內容（見原審㈠卷第369頁），足認兩造於系爭契約係
      約明原契約數量之計量，應依契約圖說規定辦理，至為明
      晰。佐諸103年1月27日會議記錄決議事項（五）所載：本
      潮州基地道碴之計量，依據本標特訂條款第（十九）條第
      10項辦理等內容（見原審㈡卷第513至514頁）；同年5月16
      日會議記錄決議事項（一）記載：潮州基地道碴之計量與
      計價原則，應依據本契約「軌道施工技術規範」第02723
      章碎石道碴之第⒋計量與計價乙節辦理「4.1.1‧‧數量計算
      依契約圖說規定辦理」等內容（見本院㈠卷第429至430頁
      ）；及證人即負責系爭工程細部設計之亞新工程顧問股份
      有限公司之員工張穆奎結證：本件道碴之計價方式，係以
      契約圖說內石碴的斷面積、路線的長度，算出石碴的體積
      ，以立方公尺為單位，是以實際上道碴鋪設完成的方式去
      計算。鬆方是石碴運送到工地，還沒有鋪實之前是鬆散的
      情形。實方是鋪了之後要壓實，石碴壓實後可供車輛在上
      面行走不會坍塌的情形。特定條款說明道碴數量依契約圖
      說規定辦理，施工數量應會同現場監督人員在交貨地點車
      上計量或卸車後堆置為幾何圖形會同收方，伊有註記這是
      鬆方，此數量經監工單位確認後，鋪軌總隊要按照上述收
      方的鬆方鋪築後再經實際收方，以為計價之數量等詞（見
      本院㈡卷第160頁）以考，可知依契約圖說規定辦理原契約
      數量之計量，係以道碴鋪築後經實際收方為據，並非指「
      車上計量或卸車後堆置成幾何圖形，會同收方」之鬆方數
      量，可以確定。
　３、依上訴人提出記載101年11月至104年7月間總計77,740.37m
      ³之「車輛基地道碴進料統計表」（下稱系爭統計表，見
      原審㈡卷第59頁）；及被上訴人第5期至第11期工程估驗明
      細單所載：項次壹.甲.B.一.2.7「道碴（含運費）」之估
      驗數量合計為39,762m³，依序為10,061m³、8,112m³、3,5
      58m³、2,919m³、6,935m³、4,298m³、3,879m³等內容（分
      見本院㈠卷第177、191、203、215、227、243、255頁）以
      觀，固可認被上訴人於上開期數估驗時，曾以系爭統計表
      所載101年11月止103年7月數量為道碴之估驗數量。然甲
      方（即被上訴人）簽發結算驗收證書之前，任何估驗計價
      之簽認不應視為對已估驗之工作之核可，此觀系爭契約一
      般條款第P.12約定自明（見原審㈡卷第331頁）。是上開估
      驗情形，顯不能資為兩造已約明原契約數量係以系爭統計
      表所載道碴進料（鬆方）數量為據之佐證。況參諸被上訴
      人第11期估驗數量計算表所附數量計算書所載：101年11
      月至103年7月車輛基地總計進料52,823m³，計量爭議中暫
      計39,762m³等內容（見本院㈠卷第258至261頁）以觀，可
      知被上訴人就原契約數量之計量，並未同意以系爭統計表
      所載道碴進料數量為據，足見兩造就原契約數量並未合意
      以道碴進料（鬆方）數量為計量，甚屬明確。以故，上訴
      人稱：原契約數量應依系爭統計表之鬆方計量云云，自非
      可採。
　４、兩造既約明原契約數量之計量，係以道碴鋪築完成後，測
      量收方之實方數量為據，業經認定如上２所述。而觀諸第3
      次契約變更書特訂條款補充說明二、3.A.所載：車上計量
      方式由承商、監造單位及業主會同到砂石料場實際量測計
      算出道碴單位重，再由道碴單位重及道碴過磅單換算出每
      車進料體積等內容（見原審㈠卷第262頁），可知兩造就原
      契約數量外所新增道碴之計量，係約明以上訴人、監造單
      位及被上訴人會同到砂石料場實際量測計算出道碴單位重
      ，再由道碴單位重及道碴過磅單換算出每車進料體積為據
      。參諸上訴人檢附101年11月至102年10月止即原證40-1至
      40-12進料簽單所載數量為車斗體積，並非會同現場監督
      人員在交貨地點車上計量，且無砂石料場之出廠磅單及現
      場監督人員簽收等情（分見原審㈢卷第13頁至783頁、原審
      ㈣卷、原審㈤卷、原審㈥卷第21至567頁），不符合上開約定
      之道碴計量方式，自不能據以作為101年11月至102年10月
      止之道碴鬆方數量已達42,664.76m³（見原審㈥卷第295頁
      ）之證明。以故，上訴人主張其得請求被上訴人給付道碴
      工程款之道碴（鬆方）數量為系爭統計表所載之77,740.3
      7m³云云，即不足採。
　５、原契約數量為39,762m³，單價為1,046元/m³，及兩造於103
      年9月25日辦理第3次契約變更，於詳細價目表新增項次壹
      .甲.B.一.2.10（增3）「道碴（車上計量，含運費）」鬆
      方數量為25,500m³，單價為1,087元/m³，並於同年10月29
      日簽訂第3次契約變更書（見上三所示）。依被上訴人於1
      03年8月26日召開之檢討會議紀錄載明：道碴增加變更之
      原因為，因設計誤差及現況因素，需增加道碴數量，考慮
      潮州車站車輛基地道碴鋪築完成後所產生沈陷，高雄工務
      段要求提供道碴至南州車站等因素，需增加數量等內容（
      見原審㈠卷第263至264頁）；契約詳細價目表（第3次變更
      ）三新增工作項目增帳所載：項次壹.甲.B.一.2.10（增3
      ）、項目道碴（車上計量，含運費）、數量25,000m³、單
      價1,087元，備註新增單價等內容（見原審㈠卷第261頁）
      ；及證人張穆奎證稱：潮州基地的道碴數量在填足的總數
      量不夠，上訴人提出數量增加的部分，要被上訴人再另外
      計價，所以後來契約變更等詞（見本院㈡卷第158頁），參
      互以考，可知兩造就原契約數量外所新增之道碴，始約明
      以單價1,087/m³計價，甚為明晰。上訴人空言稱：原契約
      數量之道碴，應以1,087/ m³計價云云，亦不可採。　　
　６、上訴人就基地道碴實地收方量為60,425.7m³乙節，並無異
      詞，有104年10月27日「潮州車輛基地道碴收方數量檢討
      會議記錄」可佐（見原審㈠卷第91頁）。參以證人張穆奎
      證稱：鬆方與實方的比例，是1.2比1等詞（見本院㈡卷第1
      58頁）以察，則被上訴人以該實地收方量60,425.7m³（含
      軌枕體積），扣除軌枕體積2,370.8m³，以鬆實方體積比1
      .2換算，並加計道碴備料數量3,423.7m³，核算道碴鬆方
      數量為73,089.6m³。扣除原契約數量換算成鬆方數量47,7
      14.4m³（計算式：39762×1.2 ＝47714.4）後，加計高雄工
      務段南州備碴數量545.27m³、殺蛇溪橋台備碴數量86.8m³
      ，核算剩餘之道碴鬆方數量為26,007.3m³（計算式：7308
      9.6－47714.4＋545.27＋86.8≒26,007.3m³），並經兩造作為
      第3次契約變更之結算數量計價給付（見上三所示），亦
      即被上訴人就原契約數量39,762m³以單價1,046/m³辦理計
      價（計算式：1046×39762＝00000000）；超過原契約數量2
      6,007.3m³，以單價1,087/m³辦理計價（計算式1087×26,0
      07.3＝00000000）（分見本院㈠卷第255頁工程估驗明細單
      、原審㈠卷第75頁之工程結算明細表所示），加計10％間接
      工程款、5％營業稅後，給付上訴人之道碴工程款8,068萬9
      ,440元（計算式：〈00000000＋00000000〉×〈1＋10％〉×〈1＋5％〉
      ＝00000000），即屬有據，尚難認被上訴人有短付系爭道
      碴工程款之情事。　
　７、上訴人未能證明其得請求被上訴人給付道碴工程款之道碴
      （鬆方）數量為77,740.37m³，則其據以加計被上訴人指
      示於103年5月間載運至南州火車站之221m³、104年2月間
      載運至南州火車站之324.17m³、同年6月間載運至殺蛇溪
      橋之86.8m³後，道碴鬆方數量總計78,372.34m³，並以單
      價1,087元/m³計算，主張被上訴人應給付之道碴工程款為
      9,839萬5,297元，尚短付系爭道碴工程款1,770萬5,857元
      云云，顯屬無據。
（二）上訴人有大搬運高架軌道工程之局供材料之契約義務，系
      爭大搬運費已包含於契約單價內，上訴人不得依一般條款
      第E.1條、第E.5條第2項約定、民法第491條第2項、第505
      條第1項規定，請求被上訴人系爭大搬運費850萬7,698元
      。
  １、甲方（即被上訴人）對工程如有變更契約或增減工程數量
      之必要，乙方（即上訴人）接得甲方通知後，須依甲方指
      示辦理；如甲方認為契約中並無性質相同之工程或工作項
      目，或非在相同條件下施工者，原契約詳細價目表之單價
      無法引用時，應由雙方協議新單價，此觀一般條款第E.1
      條、第E.5條第2項分別有約定（見原審㈠卷第281頁）。又
      未定報酬額者，按照價目表所定給付之；無價目表者，按
      照習慣給付；報酬應於工作交付時給付之，無須交付者，
      應於工作完成時給付之，民法第491條第2項、第505條第1
      項固分別明定。　　　
　２、觀諸系爭契約特訂條款第壹、四.（十九）第9項、第50項
      分載：局供材料之搬運均由乙方（即上訴人）負責，相關
      運費已包括於契約內，其應自行考量以卡車運到工地之方
      式，運輸作業前應向道路主管機關、監理機處及警察局提
      出申請，經核可後方得進行；鋼軌之搬運均由廠商負責，
      其單價包含自供應地（高屏地區）至工地之運費。承商應
      自行考量以卡車運到工地之方式，運輸作業前應向道路主
      管機關、監理處或警察局提出申請，經核可後方得進行。
      鋼軌搬運裝卸及鋪軌作業當中承商應特別注意不得造成鋼
      軌折損或變形之情事，鋼軌搬運所需費用已包含於鋪軌每
      公尺單價內等內容（分見原審㈠卷第335、342頁），足認
      上訴人應負責局供材料（含鋼軌）之大搬運，乃屬其依系
      爭契約應施作之範圍，而系爭契約詳細價目表項次壹.甲.
      A.一.2.1至2.3所列「UIC60道碴軌道鋼軌鋪設」、項次壹
      .一.2.4至2.5所列「50KG-N道碴軌道鋼軌鋪設」及項次壹
      .一.2.15所列「防震橡膠墊及鋪設」等局供料材料之契約
      單價（見原審㈠卷第137、138頁），即已包括上訴人進行
      上開局供料之系爭大搬運費用在內，並非系爭契約有漏列
      ，以致上訴人履約項目有增加，至為明悉。上訴人援引與
      系爭契約不相干之第一次公開招標標單價目表列有「壹、
      丙局供料」工項為由，稱其並無大搬運局供料之義務及系
      爭契約就系爭大搬運費之工項係屬漏項云云，即有未洽，
      其據以主張被上訴人尚應給付大搬運費850萬7,698元，自
      屬無據。
五、綜上所述，上訴人依系爭契約主文第4條第2項約定、民法第
    491條第1項、第505條第1項規定，請求道碴工程款1,058萬3
    ,305元；及依一般條款第E.1條、第E.5條第2項約定、民法
    第491條第2項、第505條第1項規定，請求大搬運費850萬7,6
    98元，合計1,909萬1,003元，暨自起訴狀繕本送達翌日起算
    之法定遲延利息，為無理由，不應准許。原審為上訴人敗訴
    之判決，於法並無不合，上訴意旨指摘原判決不當，求予廢
    棄改判，為無理由，應駁回上訴。
六、本件事證已臻明確，兩造其餘之攻擊或防禦方法及所用之證
    據，經本院斟酌後，認為均不足以影響本判決之結果，爰不
    逐一論列。至上訴人聲請本院擇一指定淡江大學工程法律研
    究發展中心、中華民國建築師公會全國聯合會、社團法人中
    華民國營建管理協會，欲鑑定基地軌道工程之供應道碴應以
    「鬆方」或「實方」計量、被上訴人是否變更得標廠商之承
    攬範圍、系爭大搬運費是否屬於契約漏項等（見本院㈠卷第8
    8至89頁），因與前揭判斷不生影響，而無調查之必要，附
    此敘明。
七、據上論結，本件上訴為無理由，依民事訴訟法第449條第1項
    、第78條，判決如主文。
中　　華　　民　　國　　109 　年　　11　　月　　10　　日
                    工程法庭  
                        審判長法  官  黃明發
                              法  官  賴彥魁
                              法  官  林政佑
正本係照原本作成。
如不服本判決，應於收受送達後20日內向本院提出上訴書狀，其
未表明上訴理由者，應於提出上訴後20日內向本院補提理由書狀
（均須按他造當事人之人數附繕本）上訴時應提出委任律師或具
有律師資格之人之委任狀；委任有律師資格者，另應附具律師資
格證書及釋明委任人與受任人有民事訴訟法第466 條之1第1項但
書或第2項（詳附註）所定關係之釋明文書影本。如委任律師提
起上訴者，應一併繳納上訴審裁判費。
中　　華　　民　　國　　109 　年　　11　　月　　10　　日
　　　　　　　　　　　　　    書記官  王韻雅
附註：
民事訴訟法第466條之1（第1項、第2項）：
對於第二審判決上訴，上訴人應委任律師為訴訟代理人。但上訴
人或其法定代理人具有律師資格者，不在此限。
上訴人之配偶、三親等內之血親、二親等內之姻親，或上訴人為
法人、中央或地方機關時，其所屬專任人員具有律師資格並經法
院認為適當者，亦得為第三審訴訟代理人。